臺灣高等法院刑事判決　　　　　　　　96年度上訴字第3375號
上　訴　人　臺灣臺北地方法院檢察署檢察官
被　　　告　乙○○
　　　　　　　　　　現於臺灣台南監獄
上列上訴人因被告偽造文書案件，不服臺灣臺北地方法院96年度
訴字第822號，中華民國96年6月29日第一審判決（起訴案號：臺
灣臺北地方法院檢察署96年度偵字第6268號），提起上訴，本院
判決如下：
    主  文
原判決撤銷。
乙○○連續行使偽造私文書，足以生損害於公眾及他人，處有期
徒刑肆月，如易科罰金，以銀元佰元即新臺幣玖佰元折算壹日
。減為有期徒刑貳月，如易科罰金，以銀元參佰元即新台幣玖佰
元折算壹日。
變造甲○○之駕駛執照上乙○○之相片壹張、如附表所示偽造之
甲○○署押共伍枚，均沒收之。
    事  實
一、乙○○因無駕駛執照，且積欠交通罰款，為逃避警察稽查取
    締，竟與真實姓名年籍不詳綽號「老頭子」之成年男子，共
    同基於變造特種文書之犯意聯絡，由乙○○於民國91年間，
    在臺北縣某交流道下之賭場內，以新臺幣三萬元之代價，且
    提供其個人相片予「老頭子」，推由「老頭子」將甲○○所
    遺失之駕駛執照上之照片撕下，換貼乙○○之相片而變造之
    ，嗣「老頭子」於基隆廟口，將上開變造之駕駛執照交付乙
    ○○，足以生損害於交通監理機關對於駕駛執照管理之正確
    性及甲○○本人。乙○○取得該變造之駕駛執照後，基於行
    使變造特種文書及行使偽造私文書之概括犯意，於95年5 月
    23日上午5時51分許，駕駛車牌號碼二六三五—ＥＡ號自用
    小客車，在國道三號公路北向七公里處（臺北市木柵地區）
    超速行駛，為內政部警政署國道公路警察局第九警察隊木柵
    分隊警員攔停，乙○○乃出示上開變造甲○○之駕駛執照而
    行使之，並在警員製作之內政部警政署國道公路警察局公警
    局交字第Ｚ00000000號舉發違反道路交通管理事件
    通知單通知聯「收受通知聯者簽章」欄內偽簽乙○○之署名
    ，共計3枚（含一式複寫於移送聯及存查聯，起訴書漏載通
    知聯及存查聯），表示其已收受該通知單，並於偽造完成後
    ，交予取締之警員收執而行使之，復承前概括犯意，於同年
    6月28日上午2時零5分許，駕駛車牌號碼五三五一—ＥＵ號
    自用小客車，在國道三號公路南向25公里處（臺北市木柵地
    區）超速行駛，為內政部警政署國道公路警察局第九警察隊
    木柵分隊警員攔停，乙○○又出示上開變造甲○○之駕駛執
    照而行使之，並在警員製作之內政部警政署國道公路警察局
    公警局交字第Ｚ00000000號舉發違反道路交通管理
    事件通知單移送聯「收受移送聯者簽章」欄內偽簽乙○○之
    署名，共計2枚（含一式複寫於存查聯，起訴書漏載存查聯
    ），表示其已收受該通知單，並於偽造完成後，交予取締之
    警員收執而行使之，均足以生損害於警察機關對道路交通管
    理之正確性及甲○○本人。嗣甲○○接獲上開違規行為之裁
    決書，發覺其身分遭冒用，報警循線查悉上情。
二、案經內政部警政署國道公路警察局移送臺灣臺北地方法院檢
    察署檢察官偵查起訴。
    理  由
一、本件被告乙○○所犯偽造文書等罪，均非死刑、無期徒刑、
    最輕本刑為三年以上有期徒刑之罪，或非高等法院管轄第一
    審之案件，被告就被訴事實為有罪之陳述，經本院合議庭認
    合於新修正刑事訴訟法第273條之1之規定，裁定進行簡式審
    判程序，合先敘明。
二、上揭犯罪事實，業據被告乙○○迭於原審及本院審理中坦承
    不諱，核與被害人甲○○指證之情節相符（見偵卷第20頁至
    第21頁），並有內政部警政署國道公路警察局公警局交字第
    Ｚ00000000號、第Ｚ00000000號舉發違反
    道路交通管理事件通知單移送聯在卷可稽（見偵卷第30頁、
    第31頁），足徵被告任意性自白與事實相符，應足憑信。是
    本案事證明確，被告犯行洵堪認定，應依法論科。
三、論罪科刑：
  (一)被告行為後，刑法部分條文業於94年1月7日修正，同年2 月
    2日公布，95年7月1日施行，修正後刑法第2條第1項規定：
    「行為後法律有變更者，適用行為時之法律，但行為後之法
    律有利於行為人者，適用最有利於行為人之法律。」上開規
    定乃與刑法第1條罪刑法定主義契合，而貫徹法律禁止溯及
    既往原則，係規範行為後法律變更所生新舊法律比較適用之
    準據法，是刑法第2條本身雖經修正，但刑法第2條既屬適用
    法律之準據法，本身尚無比較新舊法之問題，應一律適用裁
    判時即修正後刑法第2條規定以決定適用之刑罰法律，先予
    敘明。而有關新舊法之比較，應就罪刑有關之共犯、連續犯
    、牽連犯加重等暨其他法定加減原因（如身分加減）與加減
    例等一切情形，綜其全部罪刑之結果而為比較（最高法院95
    年第8次刑事庭會議決議參照）。經查：
    １、刑法第55條、第56條關於牽連犯及連續犯之規定，於修
        正後業已刪除，本案被告多次行使變造特種文書及行使
        偽造私文書之行為，於修正前應分依連續犯及牽連犯之
        規定論以一罪，依新法則應予分論併罰，經比較新舊法
        結果，認適用新法對被告並無較為有利。
    ２、刑法第216條、第212條行使變造特種文書罪，法定刑為
        一年以下有期徒刑、拘役或三百元以下罰金。而修正後
        刑法施行法增訂第1條之1規定：「中華民國九十四年一
        月七日刑法修正施行後，刑法分則編所定罰金之貨幣單
        位為新臺幣。94年1月7日刑法修正時，刑法分則編未修
        正之條文定有罰金者，自94年1月7日刑法修正施行後，
        就其所定數額提高為30倍。但72年6月26日至94年1月7
        日新增或修正之條文，就其所定數額提高為3倍。」比
        較修正後刑法施行法第1條之1第2項與罰金罰鍰提高標
        準條例第1條，因對於上開行使變造特種文書罪之最高
        額度規定均屬相同，並非刑罰法令之變更，無刑法第2
        條第1項比較新舊法之適用，應適用裁判時之刑法施行
        法第1條之1（最高法院95年度第21次刑事庭會議決議參
        照）。另刑法第33條第5款修正為：「主刑之種類如下
        ：五、罰金：新臺幣一千元以上，以百元計算之」，是
        依修正後之法律，上開行使變造特種文書罪，所得科處
        之罰金刑最高為新臺幣九千元，最低則為新臺幣一千元
        ，與被告行為時之罰金罰鍰提高標準條例第1條前段規
        定之提高倍數十倍及修正前刑法第33條第5款規定，罰
        金最低額為銀元十元即新臺幣三十元相比較，新舊法關
        於前開變造私文書罪所得科處之罰金刑最高額並無不同
        規定，然新法將前揭行使特種文書罪罰金刑之最低額提
        高為新臺幣一千元；因此，比較上述修正前、後之刑罰
        法律，自以被告行為時關於刑法第33條第5款規定科處
        罰金刑之法律較有利於被告。
    ４、關於易科罰金之折算標準，除刑法第41條第1項有所修
        正外，罰金罰鍰提高標準條例於95年4月28日修正，並
        自同年7月1日起生效施行。修正前刑法第41條第1項前
        段規定：「犯最重本刑為五年以下有期徒刑以下之刑之
        罪，而受六個月以下有期徒刑或拘役之宣告，因身體、
        教育、職業、家庭之關係或其他正當事由，執行顯有困
        難者，得以一元以上三元以下折算一日，易科罰金。」
        ，再依據修正前罰金罰鍰提高標準條例第2條：「依刑
        法第四十一條易科罰金或第四十二條第二項易服勞役者
        ，均就其原定數額提高為一百倍折算一日；法律所定罰
        金數額未依本條例提高倍數，或其處罰法條無罰金刑之
        規定者，亦同。」之規定，被告行為時之易科罰金折算
        標準，應以銀元一百元、二百元、三百元折算一日，經
        折算為新臺幣後，應以新臺幣三百元、六百元、九百元
        折算一日。惟95年7月1日施行之刑法第41條第1項前段
        規定修正為：「犯最重本刑為五年以下有期徒刑以下之
        罪，而受六個月以下有期徒刑或拘役之宣告者，得以新
        臺幣一千元、二千元或三千元折算一日，易科罰金。」
        ，另新修正之罰金罰鍰提高標準條例則刪除原本第2條
        之規定。是以比較新舊法結果，自以舊法所定之易科罰
        金折算標準有利於被告，故應適用修正前刑法第41條第
        1項前段，及修正前罰金罰鍰提高標準條例第2條之規定
        ，對被告較為有利。
    ４、綜上各條文修正前、後之比較，自應適用被告行為時之
        法律，對被告較為有利。
    ５、關於共同正犯之規定，修正前刑法第28條原規定：「二
        人以上共同實施犯罪之行為者，皆為正犯」，於本次修
        正後則規定：「二人以上共同實行犯罪之行為者，皆為
        正犯」，揆諸本條之修正理由係為釐清陰謀共同正犯、
        預備共同正犯、共謀共同正犯是否合乎本條規定之正犯
        要件。而本案被告所涉犯行，既屬實行犯罪行為之正犯
        ，則上開修正自無所謂有利或不利於被告之情形，應逕
        行適用修正後之規定(原判決誤引修正前規定)。
    ６、修正後刑法第38條第1項第2款並未修正，至於同條第2
        項將第1項第2款應沒收之物，由屬於「犯人」為限，修
        正為屬於「犯罪行為人」為限，僅屬用語之明確化，含
        義仍屬相同，故無因法律變更而比較新舊法之問題。
  (二)按被告在警員填發之舉發違反道路交通管理事件通知單上偽
    簽甲○○之署名，該通知單即含有收據之性質，被告簽收後
    ，交付取締之警員，顯然於該文書之內容有所主張，自有行
    使之意思（最高法院87年度臺上字第7號判決參照），足以
    生損害於警察機關對道路交通管理之正確性及被害人甲○○
    。核被告所為，係犯刑法第216條、第212條行使變造特種文
    書罪，及刑法第216條、第210條行使偽造私文書罪。被告偽
    造如附表所示之署押係偽造私文書之部分行為，為偽造私文
    書罪所吸收；其偽造私文書及變造特種文書後復持以行使，
    偽造私文書及變造特種文書之低度行為各為行使偽造私文書
    及行使變造特種文書之高度行為所吸收，均不另論罪。被告
    與「老頭子」間，就變造私文書犯行具有犯意聯絡，並推由
    「老頭子」下手實行，應以共同正犯論。又被告先後二次行
    使變造特種文書及行使偽造私文書之行為，時間緊接，方法
    相同，均各觸犯構成要件相同之罪名，顯皆係基於概括犯意
    反覆為之，均為連續犯，依修正前刑法第56條之規定，各論
    以一罪，並加重其刑。被告所犯上開二罪間，有方法結果之
    牽連關係，應依修正前刑法第55條牽連犯之規定，從較重之
    行使偽造私文書罪論處。
  (三)原審論處被告罪刑，本非無見，惟被告所為合於中華民國96
    年罪犯減刑條例之減刑要件，原審未及減刑，尚有未洽，檢
    察官上訴意旨指摘及此，應認有理由，自應由本院將原判決
    撤銷改判。爰審酌被告無駕駛執照，且積欠交通罰款，竟為
    圖逃避警察稽查取締，而行使變造之駕駛執照，並於違反道
    路交通管理處罰條例為警稽查時，偽造他人署押，並行使偽
    造私文書，影響警察機關對於道路交通管理之正確性，且使
    被害人有受裁罰之虞，惟其犯後坦承犯行，態度尚稱良好，
    兼衡其品行、生活狀況、智識程度等一切情狀，量處如主文
    所示之刑，並諭知易科罰金之折算標準，並依中華民國96年
    罪犯減刑條例相關規定，減其宣告刑二分之一，暨諭知易科
    罰金之折算標準。變造之甲○○駕駛執照，雖未扣案，然無
    積極證據證明業已滅失，其上被告之相片1張，為供犯罪所
    用之物，且屬被告所有，業據被告供承在卷（見原審卷第29
    頁反面），應依刑法第38條第1項第2款規定宣告沒收之，如
    附表所示偽造之甲○○署押共5枚，不問屬於犯人與否，應
    依刑法第219條之規定宣告沒收。
據上論斷，應依刑事訴訟法第369條第1項前段、第364條、第273
條之1第1項、第299條第1項前段、刑法第2條第1項前段、第28條
、第216條、第212條、第210條、第219條、第38條第1項第2款、
修正前刑法第56條、第55條、第41條第1項前段、刑法施行法第1
條之1第1項、第2項前段、修正前罰金罰鍰提高標準條例第2條，
現行法規所定貨幣單位折算新臺幣條例第2條、中華民國96年罪
犯減刑條例第2條第1項第3款、第7條、第9條，判決如主文。
本案經檢察官張啟彬到庭執行職務。
中　　華　　民　　國　　96　　年　　9 　　月　　11　　日
 　　　　　 刑事第十六庭  審判長法　官  葉騰瑞
                                法　官  吳鴻章
                                法　官  楊貴雄
以上正本證明與原本無異。
如不服本判決，應於收受送達後十日內向本院提出上訴書狀，其
未敘述上訴之理由者並得於提起上訴後十日內向本院補提理由書
（均須按他造當事人之人數附繕本）。
                                書記官  林淑貞
中　　華　　民　　國　　96　　年　　9 　　月　　11　　日
附錄：本案論罪科刑法條全文
刑法第210條
偽造、變造私文書，足以生損害於公眾或他人者，處五年以下有
期徒刑。
刑法第212條
偽造、變造護照、旅券、免許證、特許證及關於品行、能力服務
或其他相類之證書、介紹書，足以生損害於公眾或他人者，處一
年以下有期徒刑、拘役或三百元以下罰金。
刑法第216條
行使第二百十條至第二百十五條之文書者，依偽造、變造文書或
登載不實事項或使登載不實事項之規定處斷。
